---
title: "Reglas de asociación para Chinook — Aplicación de CRISP-DM"
author: "Roberto Baltodano - Sergio Blanco"
date: "`r Sys.Date()`"
output:
  rmdformats::readthedown:
    self_contained: true
    toc_depth: 3
    code_folding: show
    highlight: tango
editor_options: 
  markdown: 
    wrap: 72
---

```{r setup, include=FALSE}
knitr::opts_chunk$set(echo = TRUE)
```

Este cuaderno aplica de forma parcial la metodología **CRISP-DM** (Cross
Industry Standard Process for Data Mining) sobre los datos de ventas de
Chinook Digital Media Store. El modelo de minería seleccionado es el de
**reglas de asociación** (análisis de canasta de mercado), y cada sección
del documento corresponde explícitamente a una de las fases de CRISP-DM:
comprensión del negocio, comprensión de los datos, preparación de los
datos, modelado, evaluación y despliegue.

# Fase 1 — Comprensión del negocio

## Contexto

Chinook es una tienda de música digital cuyo objetivo estratégico, según
el anteproyecto, es **maximizar los ingresos por ventas recurrentes a
través de la retención y fidelización de clientes de alto valor**
(Objetivo de Negocio 2). Dentro de ese objetivo, el presente modelo de
minería da soporte directo al **Criterio de éxito 2.2**: generar la base
para que marketing despliegue campañas de promociones personalizadas
(por ejemplo, cupones por géneros preferidos), buscando un incremento del
ticket promedio de compra.

## Problema de negocio que resuelve el modelo

A diferencia de los requerimientos descriptivos del Data Warehouse
(rotación de catálogo, clientes VIP), aquí el problema es de
**cross-selling y recomendación**: descubrir qué géneros musicales tienden
a comprarse juntos en una misma factura. Las reglas de la forma
`{género A} => {género B}` permiten construir recomendaciones del tipo
"los clientes que compraron esto también compraron…" y diseñar cupones
cruzados.

## Objetivos de minería de datos

- Descubrir reglas de asociación entre géneros co-comprados dentro de una
  misma transacción (factura).
- Obtener un conjunto **conciso e interpretable** de reglas, libre de
  redundancias, accionable por el equipo de marketing.

## Criterios de éxito de la minería

- Reglas con **confianza superior a 0.85** y **lift mayor que 1** (que
  evidencie asociación real y no coincidencia por azar).
- Resultado exportable para su consumo en el dashboard y en campañas.

## Recursos

- Datos extraídos del **Data Warehouse** propio (hechos de ventas y la
  dimensión de producto con su género), no de la base transaccional cruda.
- Lenguaje R con los paquetes `arules` y `arulesViz`.

# Fase 2 — Comprensión de los datos

## Carga de librerías y lectura de datos

```{r}
# install.packages("plyr")
# install.packages("arules")
# install.packages("arulesViz")
# install.packages("tidyverse")


library(plyr)
library(arules)
library(arulesViz)
library(tidyverse)

# library(dplyr)
```

El insumo es un archivo CSV exportado desde el Data Warehouse, con el
detalle de género por factura y fecha (`id_factura`, `genero_actual`,
`llave_fecha`, entre otros).

```{r }
datos <- read.csv("data-1782396576577.csv", sep = ",", dec = ".")


# install.packages("readxl")
# library(readxl)
# datos<- read_excel('Online Retail.xlsx')

head(datos, 10)
head(datos)
tail(datos)
str(datos)
summary(datos)
```

## Revisión de calidad: valores nulos

Antes de transformar los datos se inspecciona la presencia de valores
faltantes por fila y por columna, para dimensionar la limpieza necesaria
en la siguiente fase.

```{r }
sum(is.na(datos))

colSums(is.na(datos))

apply(X = is.na(datos), MARGIN = 1, FUN = sum) # Fila
apply(X = is.na(datos), MARGIN = 2, FUN = sum) # Columna
```

# Fase 3 — Preparación de los datos

> CRISP-DM es iterativo: la comprensión y la preparación de los datos se
> retroalimentan. En esta fase se limpia el conjunto, se construye el
> formato transaccional y se vuelve a explorar el dataset ya preparado
> para confirmar que está listo para el modelado.

## Limpieza y conversión de tipos

Se elimina la columna `genero_anterior` (no se usa en el modelo), se
descartan los registros con nulos y se convierte `llave_fecha` a tipo
`Date`.

```{r }
# rowSums(is.na(datos))
datos$count_na_x1tox3 <- rowSums(is.na(datos))

datos$genero_anterior <- NULL
datosCompletos <- na.omit(datos)

# se convierte la fecha a tipo Date
datosCompletos$Date <- as.Date(as.character(datosCompletos$llave_fecha), format = "%Y%m%d")
summary(datosCompletos)
head(datosCompletos)
```

## Conversión a formato transacción

Se agrupan las compras por factura y fecha, concatenando los géneros
adquiridos en cada transacción, y se guarda el resultado en un CSV con
formato de canasta (`basket`).

```{r }
# se agrupan las transacciones con igual InvoiceNo y Date
# luego se concatena con una coma

transacciones <- ddply(
  datosCompletos, c("id_factura", "Date"),
  function(dataf) paste(dataf$genero_actual, collapse = ",")
)

# se descartan la fecha y el # de facturas para las reglas de asociación

transacciones$id_factura <- NULL
transacciones$Date <- NULL

# se renombra la columna restante como items

colnames(transacciones) <- c("items")

# se guardan los datos como archivo csv en formato transaccion
write.table(transacciones, "transaccionesOR.csv", quote = FALSE, row.names = FALSE, col.names = FALSE)
```

## Lectura del archivo en formato transacción

```{r}
library(arules)
transacc <- read.transactions("transaccionesOR.csv", sep = ",", format = "basket", quote = "", rm.duplicates = 1)
# transacc<- read.transactions('transaccionesOR.csv', sep=',', format = 'basket')
```

## Exploración del conjunto transaccional preparado

Se inspecciona la estructura de las transacciones generadas para validar
que la preparación fue correcta.

```{r}
summary(transacc)
inspect(transacc[1:5])

# install.packages("tidyverse")
# como alternativa install.packages("tibble")
# aplicar el paquete tidyverse
df_transacciones <- as(transacc, Class = "data.frame")
# Para que el tamaño de la tabla se ajuste mejor, se convierte el dataframe a tibble
as.tibble(df_transacciones) %>% head(10)
```

Tamaño de cada transacción (cantidad de géneros por factura):

```{r}
tamanyos <- size(transacc)
summary(tamanyos)
quantile(tamanyos, probs = seq(0, 1, 0.1))
```

Ítems (géneros) más frecuentes, que ayudan a anticipar qué productos
dominarán las reglas:

```{r}
frecuentes <- eclat(transacc, parameter = list(supp = 0.001, maxlen = 10))

itemFrequencyPlot(transacc, topN = 10, type = "absolute", main = "Items más frecuentes")
```

# Fase 4 — Modelado

El algoritmo seleccionado es **Apriori**, apropiado para descubrir reglas
de asociación. Se parte de un soporte mínimo de 0.001 y una confianza
mínima de 0.8.

## Generación inicial de reglas

```{r}
reglas <- apriori(transacc, parameter = list(supp = 0.001, conf = 0.8, maxlen = 10))
```

```{r}
inspect(reglas[1:10])
```

## Refinamiento: reducir el número de reglas

Se reduce la longitud máxima de las reglas para obtener un conjunto más
manejable.

```{r}
# Generar menos reglas
reglas <- apriori(transacc, parameter = list(supp = 0.001, conf = 0.8, maxlen = 4))
```

```{r}
inspect(reglas[1:10])
```

## Eliminación de reglas redundantes

Se descartan las reglas que son subconjuntos de otras, para quedarse con
un conjunto conciso y significativo.

```{r}
# eliminar reglas que son subconjuntos de otras
subconjuntos <- which(colSums(is.subset(reglas, reglas)) > 1)

reglasFinal <- reglas[-subconjuntos]
inspect(reglasFinal[1:10])
```

## Ordenamiento por soporte

```{r}
# se ordena por soporte y se observan las primeras 10 reglas
inspect(sort(reglasFinal, by = "support", decreasing = TRUE)[1:10])
```

## Filtrado por confianza

Se conservan las reglas con confianza superior a 0.85, que serán las
candidatas accionables para el negocio.

```{r}
# se filtran las reglas con confianza superior a 0.85
mejoresReglas <- reglasFinal[quality(reglasFinal)$confidence > 0.85]
inspect(mejoresReglas[1:10])
```

## Consultas dirigidas (modelado orientado a producto)

### Antecedentes que llevan a un consecuente dado ("Rock")

```{r}
reglasProductoAnte <- apriori(transacc,
  parameter = list(supp = 0.001, conf = 0.8),
  appearance = list(default = "lhs", rhs = "Rock")
)
```

```{r}
inspect(head(reglasProductoAnte))
```

### Consecuente dado un antecedente ("Metal")

```{r}
reglasSigProducto <- apriori(transacc,
  parameter = list(supp = 0.001, conf = 0.85),
  appearance = list(lhs = "Metal", default = "rhs")
)
```

```{r}
inspect(head(reglasSigProducto))
```

# Fase 5 — Evaluación

En esta fase se valoran las reglas obtenidas en dos niveles: la
**evaluación técnica** (calidad estadística de las reglas mediante
soporte, confianza y lift) y la **evaluación de negocio** (si los
resultados sirven al objetivo planteado en la Fase 1).

## Visualización: gráfico de grafo (support, confidence, lift)

Lectura del gráfico:

1. **Nodos.** Las cajas rectangulares (azules) representan los géneros
   individuales (ej. Jazz, Rock, Heavy Metal). Los círculos ("rule 1",
   "rule 2"…) representan las reglas y actúan como puentes entre géneros.
2. **Dirección de las flechas.** Las que entran al círculo vienen de los
   antecedentes (lo que el cliente ya tiene); las que salen apuntan al
   consecuente (lo que tenderá a comprar).
3. **Color y tamaño.** El color (intensidad) representa el **lift**: a
   mayor intensidad, más fuerte la asociación y menos atribuible al azar.
   El tamaño del círculo representa el **soporte**: a mayor tamaño, mayor
   frecuencia de la regla en el total de transacciones.

```{r}
tresMejoresReglas <- head(mejoresReglas, n = 5, by = "confidence")

plot(tresMejoresReglas, method = "graph", engine = "htmlwidget")
```

## Visualización: coordenadas paralelas (paracoord)

Este gráfico permite descubrir a simple vista qué géneros son
"detonantes". Cada conjunto de flechas conectadas representa una regla:
las flechas fluyen desde los antecedentes (izquierda/centro) hacia el
consecuente (derecha). Por ejemplo, la regla
`{Drama, Alternative & Punk} => {Science Fiction}` se lee como: si un
cliente compra Drama y Alternative & Punk, existe alta probabilidad de que
también compre Science Fiction.

```{r}
Top10 <- head(mejoresReglas, n = 15, by = "confidence")

plot(Top10, method = "paracoord")
```

## Evaluación frente al objetivo de negocio

Las reglas con **lift > 1** confirman asociaciones reales entre géneros, y
las de **mayor confianza** son las directamente accionables para el
Criterio de éxito 2.2: cada regla `{A} => {B}` se traduce en un cupón
cruzado o en una recomendación dentro de la tienda. Los géneros que
aparecen como "detonantes" (posición antecedente con flechas fuertes hacia
otros géneros) son los candidatos prioritarios para sembrar campañas de
recomendación. De este modo, el resultado técnico queda enlazado con la
meta de incrementar el ticket promedio de compra.

# Fase 6 — Despliegue

El despliegue no se materializa en un archivo de exportación, sino en la
puesta a disposición del negocio del conocimiento descubierto por el
modelo. Las reglas de asociación obtenidas se traducen en acciones
concretas alineadas con los objetivos del anteproyecto:

- **Recomendación de venta cruzada.** Cada regla `{A} => {B}` sustenta
  recomendaciones del tipo "los clientes que compraron este género también
  compraron…" dentro de la tienda digital.
- **Cupones personalizados por género.** Las reglas de mayor confianza se
  materializan en cupones cruzados dirigidos a los segmentos identificados,
  atendiendo directamente al **Criterio de éxito 2.2** del anteproyecto
  (campañas personalizadas para incrementar el ticket promedio).
- **Visualización para el negocio.** Los resultados se entregan mediante el
  **dashboard en Tableau Public**, construido sobre el Data Warehouse, que
  permite a las áreas de marketing y adquisiciones explorar las asociaciones
  entre géneros para la toma de decisiones.
- **Monitoreo e iteración.** Como cierre del ciclo iterativo de CRISP-DM, el
  modelo puede re-ejecutarse conforme ingresan nuevas ventas al Data
  Warehouse, manteniendo vigentes las reglas en el tiempo.
