---
title: "Reglas de asociación para el dataset Chinook"
author: "Roberto Baltodano - Sergio Blanco"
date: "`r Sys.Date()`"
output:
  rmdformats::readthedown:
    self_contained: true
    toc_depth: 3
    code_folding: show
    highlight: tango
editor_options: 
  markdown: 
    wrap: 72
---

```{r setup, include=FALSE}
knitr::opts_chunk$set(echo = TRUE)
```


La idea es generar reglas de asociación para el dataset Chinook, que contiene información de ventas de música. Se busca identificar patrones de compra y relaciones entre productos.


# Carga de librerias y  lectura de datos

```{r}
# install.packages("plyr")
# install.packages("arules")
# install.packages("arulesViz")
# install.packages("tidyverse")


library(plyr)
library(arules)
library(arulesViz)
library(tidyverse)

# library(dplyr)
```


```{r }
datos <- read.csv("data-1782396576577.csv", sep = ",", dec = ".")


# install.packages("readxl")
# library(readxl)
# datos<- read_excel('Online Retail.xlsx')

head(datos, 10)
head(datos)
tail(datos)
str(datos)
summary(datos)
```

# Transformación inicial de los datos

En esta sección se realiza una limpieza inicial de los datos, eliminando columnas innecesarias y verificando la presencia de valores nulos.

```{r }
sum(is.na(datos))

colSums(is.na(datos))
# rowSums(is.na(datos))
datos$count_na_x1tox3 <- rowSums(is.na(datos))

apply(X = is.na(datos), MARGIN = 1, FUN = sum) # Fila
apply(X = is.na(datos), MARGIN = 2, FUN = sum) # Columna

datos$genero_anterior <- NULL
datosCompletos <- na.omit(datos)

# se convierte la fecha a tipo Date
datosCompletos$Date <- as.Date(as.character(datosCompletos$llave_fecha), format = "%Y%m%d")
summary(datosCompletos)
head(datosCompletos)
```

# Convertir los datos originales a formato transacción.

Procederemos a convertir los datos a un formato de transacción, agrupando las compras por factura y fecha, y concatenando los productos comprados en cada transacción.

Luego se guarda el resultado en un archivo CSV para su posterior análisis con reglas de asociación.

```{r }
# se agrupan las transacciones con igual InvoiceNo y Date
# luego se concatena con una coma

transacciones <- ddply(
  datosCompletos, c("id_factura", "Date"),
  function(dataf) paste(dataf$genero_actual, collapse = ",")
)

# se descartan la fecha y el # de facturas para las reglas de asociación

transacciones$id_factura <- NULL
transacciones$Date <- NULL

# se renombra la columna restante como items

colnames(transacciones) <- c("items")

# se guardan los datos como archivo csv en formato transaccion
write.table(transacciones, "transaccionesOR.csv", quote = FALSE, row.names = FALSE, col.names = FALSE)
```

# Lectura y Exploración  

# Lectura de los datos en formato transacción

Se realiza la lectura del archivo CSV generado anteriormente, especificando el formato de las transacciones y eliminando duplicados.


```{r}
library(arules)
transacc <- read.transactions("transaccionesOR.csv", sep = ",", format = "basket", quote = "", rm.duplicates = 1)
# transacc<- read.transactions('transaccionesOR.csv', sep=',', format = 'basket')
```

# Exploración de las transacciones

La exploración de las transacciones permite obtener un resumen de las mismas, así como inspeccionar las primeras transacciones para entender la estructura de los datos.

```{r}
summary(transacc)
inspect(transacc[1:5])

# install.packages("tidyverse")
# como alternativa install.packages("tibble")
# aplicar el paquete tidyverse
df_transacciones <- as(transacc, Class = "data.frame")
# Para que el tamaño de la tabla se ajuste mejor, se convierte el dataframe a tibble
as.tibble(df_transacciones) %>% head(10)
```

# Determinar el tamaño de cada transaccion

El determinar el tamaño de cada transaccion permite identificar la cantidad de items comprados en cada transacción, lo cual es útil para entender el comportamiento de compra de los clientes y para ajustar los parámetros en la generación de reglas de asociación.

```{r}
tamanyos <- size(transacc)
summary(tamanyos)
quantile(tamanyos, probs = seq(0, 1, 0.1))
```

# Determinar los items más frecuentes

El determinar los items más frecuentes nos ayuda a identificar los productos que son más populares entre los clientes, lo cual puede ser útil para estrategias de marketing y promociones.


```{r}
frecuentes <- eclat(transacc, parameter = list(supp = 0.001, maxlen = 10))

itemFrequencyPlot(transacc, topN = 10, type = "absolute", main = "Items más frecuentes")
```

# Generación de las reglas usando Apriori

Las reglas usando Apriori te permite identificar patrones de compra y relaciones entre productos, lo cual es útil para estrategias de marketing y promociones.

Estas reglas se generan con un soporte mínimo de 0.001 y una confianza mínima de 0.8, limitando la longitud máxima de las reglas a 10.


```{r}
reglas <- apriori(transacc, parameter = list(supp = 0.001, conf = 0.8, maxlen = 10))
```

```{r}
inspect(reglas[1:10])
```
Generacion con menos reglas. 


```{r}
# Generar menos reglas
reglas <- apriori(transacc, parameter = list(supp = 0.001, conf = 0.8, maxlen = 4))
```



```{r}
inspect(reglas[1:10])
```
Se procede a eliminar las reglas que son subconjuntos de otras para obtener un conjunto más conciso de reglas significativas.

```{r}
# eliminar reglas que son subconjuntos de otras
subconjuntos <- which(colSums(is.subset(reglas, reglas)) > 1)

reglasFinal <- reglas[-subconjuntos]
inspect(reglasFinal[1:10])
```


Se procede a ordenar las reglas finales por soporte y se observan las primeras 10 reglas para identificar las más relevantes en términos de frecuencia de ocurrencia.

```{r}
# se ordena por soporte y se observan las primeras 10 reglas
inspect(sort(reglasFinal, by = "support", decreasing = TRUE)[1:10])
```
Se realiza el filtrado de las reglas finales para obtener aquellas con una confianza superior a 0.85, lo que permite enfocarse en las reglas más confiables y significativas para el análisis.


```{r}
# se filtran las reglas con confianza superior a 0.15
mejoresReglas <- reglasFinal[quality(reglasFinal)$confidence > 0.85]
inspect(mejoresReglas[1:10])
```
# Visualización de las reglas mediante un gráfico de dispersión

1. Los elementos del gráfico (Nodos)
 
   Las cajas rectangulares (azules): Representan los ítems de tu base de datos, es decir, los géneros individuales (ej. Jazz, Rock, Heavy Metal).
 
   Los círculos (con texto "rule 1", "rule 2", etc.): Representan las reglas de asociación en sí mismas. Sirven como "puentes" entre los géneros.

2. La dirección de las flechas (La lógica de la regla)
 
   Las flechas indican la relación causa-efecto (Antecedente $\rightarrow$ Consecuente):
 
   Flechas que ENTRAN al círculo: Vienen de los antecedentes. Son los productos que el cliente ya tiene.
 
   Flechas que SALEN del círculo: Apuntan hacia el consecuente. Es el producto que el cliente va a comprar a consecuencia del anterior.

3. Tamaño y Color de los círculos (Fuerza de la regla)
 
  Color (Intensidad): Generalmente, representa el Lift (levantamiento). Entre más oscuro o intenso sea el color (como la rule 1 que es completamente roja), más fuerte e importante es la regla (es decir, los productos están muy fuertemente relacionados y no es por simple azar).
 
   Tamaño del círculo: Generalmente, representa el Soporte (support). Un círculo más grande significa que esta regla ocurre con mucha frecuencia en tu base de datos total.


```{r}
tresMejoresReglas <- head(mejoresReglas, n = 5, by = "confidence")

plot(tresMejoresReglas, method = "graph", engine = "htmlwidget")
```

# Visualización de 10 reglas mediante gráfico paracoord

El gráfico siguiente  permite descubrir a simple vista qué géneros son "detonantes". Por ejemplo, observando el gráfico puedes notar que géneros como "Easy Listening" o "Sci Fi & Fantasy" actúan directamente como posición 1 apuntando fuertemente hacia otros géneros, lo cual te puede servir para crear recomendaciones directas en la tienda (ej. "Los que compraron esto, también compraron...").

Cada conjunto de flechas conectadas representa una regla de asociación individual. Las flechas fluyen desde los antecedentes (izquierda/centro) y apuntan hacia el consecuente (derecha).

Tomemos como ejemplo la línea roja (la más resaltada):

1. Comienza en el eje izquierdo bajo la posición 2 en el género "Drama".
1. Luego baja hacia la posición 1 en el género "Alternative & Punk".
1- Finalmente, apunta hacia el rhs terminando en "Science Fiction".

¿Qué significa esto? Esta regla se lee como: {Drama, Alternative & Punk} => {Science Fiction}. Es decir, "Si un cliente compra géneros de Drama y Alternative & Punk, entonces existe una altísima probabilidad de que también compre contenido de Science Fiction".



```{r}
Top10 <- head(mejoresReglas, n = 15, by = "confidence")

plot(Top10, method = "paracoord")
```
# Determinar de productos y consecuencias 

## Determinar productos en el antecedente dada una consecuencia

```{r}
reglasProductoAnte <- apriori(transacc,
  parameter = list(supp = 0.001, conf = 0.8),
  appearance = list(default = "lhs", rhs = "Rock")
)
```

```{r}
inspect(head(reglasProductoAnte))
```

## Determinar la(s) consecuencia(a) dado el antecedente

```{r}
reglasSigProducto <- apriori(transacc,
  parameter = list(supp = 0.001, conf = 0.85),
  appearance = list(lhs = "Metal", default = "rhs")
)
```

```{r}
inspect(head(reglasSigProducto))
```

# Exportar las reglas

```{r}
write(mejoresReglas, file = "mejoresReglas.csv", sep = ",", quote = F, row.names = F)
```
